【裁判字號】    99,交聲,899
【裁判日期】    990909
【裁判案由】    聲明異議
【裁判全文】
臺灣彰化地方法院交通事件裁定         99年度交聲字第899號
移送機關    交通部公路總局臺中區監理所彰化監理站
異議人即
受處分人    甲○○
上列受處分人因違反道路交通管理處罰條例案件，對於交通部公
路總局臺中區監理所彰化監理站民國99年8 月12日所為之處分（
彰監四字第裁64-I00000000號裁決書），聲明異議，本院裁定如
下：
    主  文
原處分撤銷。
甲○○汽車駕駛人，駕駛汽車經測試檢定酒精濃度超過規定標準
，吊扣重型機器腳踏車駕駛執照拾貳個月，並接受道路交通安全
講習。
    理  由
一、原處分機關意旨略以：本件係彰化縣警察局於民國98年7 月
    24日以彰警交字第I00000000 號舉發違反道路交通管理事件
    通知單，當場舉發異議人即受處分人甲○○駕駛車牌號碼OW
    N-603 號重型機車，於98年7 月24日2 時20分，在彰化市○
    ○路○ 段8 號前，因「酒後駕車，經警以酒精測定器測得酒
    精濃度為每公升0.77毫克，超過標準值」違規，爰依法裁處
    異議人新臺幣（下同）45,000元，吊扣駕駛執照12個月（已
    辦理吊扣駕駛執照12個月），並施以道安講習等語。
二、異議意旨則以：伊因酒後駕車，犯有公共危險，刑事部分業
    經臺灣彰化地方法院檢察署檢察官為緩起訴處分，並支付國
    庫5 萬元，基於一罪不兩罰原則，懇請法院另為裁定等語。
三、按汽車駕駛人飲用酒類後，其吐氣所含酒精濃度超過每公升
    0.25毫克以上者，不得駕車；又汽車駕駛人，駕駛汽車經測
    試檢定，有酒精濃度超過規定標準者，處新臺幣1 萬5 千元
    以上6 萬元以下罰鍰，並當場移置保管該汽車及吊扣其駕駛
    執照1 年，並應接受道路交通安全講習，道路交通安全規則
    第114 條第2 款及道路交通管理處罰條例第35條第1 項第1
    款、第24條第1 項第2 款分別定有明文。本件異議人甲○○
    於上開時間、地點駕駛前揭普通重型機車，經警攔檢測試其
    呼氣酒精濃度值達每公升0.55毫克以上（為每公升0.77毫克
    ）之事實，業經異議人自承在卷，並有上開舉發違反道路交
    通管理事件通知單1 紙在卷可稽，原處分機關於99年8 月12
    日依道路交通管理處罰條例第35條第1 項第1 款、第24條第
    1 項第2 款之規定裁處受處分人罰鍰45,000元及吊扣駕駛執
    照12個月，並施以道安講習，固有所據。惟查：
  (一)按行政罰法第26條規定：一行為同時觸犯刑事法律及違反行
    政法上義務規定者，依刑事法律處罰之。但其行為應處以其
    他種類行政罰或得沒入之物而未經法院宣告沒收者，亦得裁
    處之。前項行為如經不起訴處分或為無罪、免訴、不受理、
    不付審理之裁判確定者，得依違反行政法上義務規定裁處之
    。探其立法目的，無非以一行為同時觸犯刑事法律及違反行
    政法上義務規定時，由於刑罰與行政罰同屬不法行為之制裁
    ，而刑罰之懲罰作用較強，故性質上同種類之處罰，僅依刑
    事法律處罰即足資警惕，並無再處以行政罰之必要，而使行
    為人陷於雙重處罰之不利益，則關於刑事法律處罰之範圍自
    應採取實質認定，凡刑事實體法或程序法中所規定客觀上剝
    奪行為人生命、自由、財產權利，主觀上亦因制裁之嚴厲性
    、痛苦性，其強度足以造成心理強制而間接達成矯正教化目
    的之處遇手段，皆應納入其中，而不以形式上符合刑法第32
    條至第34條所定主刑及從刑種類者為限，始與前揭法律規範
    之意旨相符。
  (二)次按刑事訴訟法第253 條之1 所指之緩起訴處分，其內容、
    要件與依刑事訴訟法第252 條所為之不起訴處分迥異，緩起
    訴處分為介於起訴、與微罪職權不起訴間之緩衝設計，而檢
    察官為緩起訴處分時，依刑事訴訟法第253 條之2第1項規定
    對被告所為之指示及課予之負擔，雖非刑罰，但對被告而言
    ，因緩起訴處分而剝奪其財產權，主觀上金錢給付義務亦具
    有強制性、懲罰性，在性質上具有實質制裁之效果，且造成
    被告權利受限制的影響，雖不若易科罰金係以支付金錢作為
    自由刑之替代，惟經由緩起訴處分條件之履行使其免於遭檢
    察官發動起訴程序，仍具有替代刑罰之效果，廣義而言，應
    屬前述實質刑事法律處罰，而有行政罰法第26條第1 項規定
    之適用。是緩起訴之被告依檢察官緩起訴處分命令，向國庫
    或公益團體繳納捐款者，在性質上當屬處分金，而與刑罰之
    罰金無異。從而，道路交通管理處罰條例第35條第8 項所規
    定之「罰金」，在解釋上應包括依檢察官緩起訴處分命令而
    向國庫或公益團體繳納捐款之情形在內。
  (三)再按汽車駕駛人酒精濃度超過規定標準，經裁判確定處以罰
    金低於本條例第92條第3 項所訂最低罰鍰基準規定者，應依
    本條例裁決繳納不足最低罰鍰之部分，道路交通管理處罰條
    例第35條第8 項定有明文。又緩起訴處分金既屬前述實質刑
    事法律處罰，其性質上類似刑事確定裁判所處以之罰金刑，
    雖有行政罰法第26條第1 項規定之適用，然若行為人所支付
    之緩起訴處分金，未達道路交通管理處罰條例第92條第3 項
    所訂最低罰鍰基準規定者（依違反道路交通管理事件統一裁
    罰基準表之挸定，駕駛人違反道路交通管理處罰條例第35條
    第1 項第1 款規定之規定，其吐氣所含酒精濃度超過每公升
    0.55毫克以上者，機器腳踏車之最低罰鍰為45,000元），依
    道路交通管理處罰條例第35條第8 項規定，即須補繳不足最
    低額罰鍰之部分，始為適法。反之，如行為人所支付之緩起
    訴處分金已逾道路交通管理處罰條例第92條第3 項所訂最低
    罰鍰基準，即無庸再繳納罰鍰。
  (四)本件異議人於前揭時、地駕駛上開普通重型機車，經警檢測
    呼氣酒精濃度測定值為每公升0.55毫克以上，經原舉發機關
    彰化縣警察局保安隊警員當場舉發，並移送臺灣彰化地方法
    院檢察署偵辦公共危險罪責，經檢察官於98年7 月28日以98
    年度速偵字第972 號為緩起訴處分，再由臺灣高等法院臺中
    分院檢察署檢察長於98年8 月5 日以98年度上職議字第4543
    號駁回職權再議而確定，緩起訴期間自98年8 月5 日至99年
    8 月4 日止，被告即異議人應於收受緩起訴處分命令通知書
    後1 個月內，向國庫支付50,000元等情，有上開舉發違反道
    路交通管理事件通知單、臺灣彰化地方法院檢察署緩起訴處
    分書、臺灣高等法院臺中分院檢察署處分書各1 份附卷可稽
    。又異議人於上開緩起訴處分確定後，已依該處分命令繳畢
    上開款項完畢，其後迄緩起訴處分期間屆滿為止，別無刑事
    訴訟法第253 條之3 第1 項各款所列得撤銷緩起訴處分之情
    事，該案乃執行完畢等節，業據本院調取臺灣彰化地方法院
    檢察署該案之偵查、緩起訴執行及觀護卷宗核閱無誤，並有
    臺灣高等法院被告前案紀錄表1 份在卷足憑，堪認異議人上
    述酒後駕車行為，確係「一行為同時觸犯刑事法律」，並經
    檢察官為緩起訴處分確定，異議人且已履行該緩起訴處分命
    令，支付具有罰金性質之處分金，揆諸上揭說明，應認異議
    人因本件交通違規所應處之罰鍰部分處罰，已依刑事法律處
    罰，且異議人所繳納上開具有罰金性質之處分金50,000 元
    ，已逾道路交通管理處罰條例第35條第1 項第1 款暨違反道
    路交通管理事件統一裁罰基準表所定之最低罰鍰基準額45,0
    00元，是原處分機關自不得再裁處罰鍰。原處分機關漏未斟
    酌及此，仍對受處分人裁處罰鍰45,000元，有違行政罰法第
    26條第1 項前段「一事不二罰」之規定，自有未當。
四、綜上所述，原處分機關於緩起訴處分期間屆滿後，依道路交
    通管理處罰條例第35條第1 項第1 款規定，參酌違反道路交
    通管理事件統一裁罰基準表，裁處受處分人罰鍰45,000元，
    於法未合，異議人之異議為有理由，應由本院逕予撤銷。
五、另本件異議人就原處分裁處吊扣駕駛執照12個月及施以道安
    講習部分，雖未聲明異議，然因酒後駕車僅有一交通違規行
    為，且有關其處罰效果之罰鍰、吊扣駕駛執照與施以道路交
    通安全講習等與該交通違規行為是否存在，均無從分離，本
    院自應就原處分全部加以審理（臺灣高等法院暨所屬法院98
    年法律座談會決議意旨參照）。而原處分機關所為之吊扣駕
    駛執照及施以道安講習之行政處分，究其性質，均屬對於預
    防將來再犯危險兼具維護公共秩序作用之行政管制罰，而與
    行政罰鍰係屬對於過去違反行政法上義務之行為予以處罰之
    行政秩序罰，有所不同，且其立法目的亦與刑罰有別，從而
    ，前揭行政罰法第26條之一事不二罰原則，於此並無適用餘
    地，得據以處罰受處分人吊扣駕駛執照12個月及施以道安講
    習。又異議人違規時道路交通管理處罰條例第68條規定：「
    汽車駕駛人，因違反本條例及道路交通安全規則之規定，受
    吊銷駕駛執照處分時，吊銷其持有各級車類之駕駛執照。」
    ，是駕駛人違法或違規受吊扣駕駛執照處分者，應僅吊扣其
    違法或違規當時所駕駛車輛之駕駛執照，則本件異議人違規
    時既是駕駛重型機車，自應僅吊重型機車普通駕駛執照。從
    而，本件經異議之部分既有理由，原處分即應予以撤銷，並
    諭知如主文第二項所示之處罰；但其中吊扣重型機車駕駛執
    照12個月部分，已經異議人辦理吊扣駕駛執照12個月，業據
    原處分機關於裁決書中記明，附此敘明。
據上論斷，應依道路交通管理處罰條例第87條第2 項，道路交通
案件處理辦法第20條前段，裁定如主文。
中    華    民    國    99    年     9    月    9     日
                  交通法庭    法  官  吳永梁
以上正本證明與原本無異。
如不服本裁定，應於裁定送達後五日內向本院提出抗告狀(須附
抗告狀繕本 )。
中    華    民    國    99    年    9     月    9     日
                              書記官  許原嘉

司法院資訊處製作；財團法人民間司法改革基金會備份。
